臺灣高等法院高雄分院民事判決
                                      109年度上字第290號
上  訴  人  胡瀚升  
訴訟代理人  蔡凱文  
被 上訴 人  唐榮鐵工廠股份有限公司

法定代理人  吳豐盛  
訴訟代理人  戴育仁  
            黃占阜  
            黃家豪律師
            吳文賓律師
            吳小燕律師
上  一  人
複 代理 人  吳姵瑩律師
上列當事人間請求拆屋還地事件，上訴人對於民國109 年8 月25
日臺灣高雄地方法院108 年度訴字第1262號第一審判決提起上訴
，本院於111年3月30日辯論終結，判決如下：
    主  文
上訴駁回。
第二審訴訟費用由上訴人負擔。
    事實及理由
一、被上訴人主張：被上訴人為坐落高雄市○○區○○段0 ○段000 
    地號土地（下稱系爭土地）所有權人，詎上訴人於系爭土地
    毗鄰之同小段123地號土地（下稱123地號土地）上興建高雄
    市○○區○○段○○段000 ○號即門牌號碼高雄市○○街00號建物（
    下稱系爭建物），並以增建建物及搭建鐵皮地上物（下合稱
    系爭地上物）方式，無權占用系爭土地如民國108年12月30
    日高雄市政府地政局三民地政事務所土地複丈成果圖（下稱
    附圖）所示Ａ部分面積8.03平方公尺、Ｂ部分面積23.05 平方
    公尺之土地（下稱系爭爭執土地），自得請求上訴人拆除系
    爭地上物，並返還占用土地。爰依民法第767 條規定，聲明
    ：㈠上訴人應將系爭爭執土地之地上物拆除，並將該土地返
    還被上訴人；㈡願供擔保請准宣告假執行。
二、上訴人則以：伊於97至98年間搭建系爭地上物時，不知有逾
    越地界情形，伊就拆除如附圖Ｂ部分所示鐵皮地上物（下稱
    鐵皮地上物）並無意見，但就請求拆如附圖Ａ部分所示之系
    爭建物部分（下稱Ａ部分建物），因被上訴人知其越界而不
    即提出異議，依民法第796 條第1 項前段規定，自不得請求
    拆除，且有權利濫用情事等語，資為抗辯。
三、原審判決被上訴人勝訴。上訴人不服，提起上訴，上訴聲明
    ：㈠原判決廢棄。㈡被上訴人在第一審之訴及假執行之聲請均
    駁回。被上訴人答辯聲明：上訴駁回。
四、兩造不爭執事項如下：
  ㈠被上訴人為系爭土地所有權人，上訴人為鄰地即123 地號土
    地所有權人。
  ㈡上訴人自97、98年起陸續在毗鄰系爭土地之系爭建物以增建
　　系爭地上物之方式，無權占用被上訴人所有系爭爭執土地（
    Ａ部分面積8.03平方公尺、Ｂ部分面積23.05 平方公尺）。
  ㈢被上訴人於107 年11、12月間始知悉系爭土地遭上訴人占用
    。
五、兩造爭執事項為：被上訴人得否依民法第767 條請求上訴人
    拆除系爭地上物，返還無權占用之系爭爭執土地？被上訴人
    有無權利濫用？茲分述如下：
  ㈠按所有人對於無權占有或侵奪其所有物者，得請求返還之；
    對於妨害其所有權者，得請求除去之，民法第767 條第1 項
    前段、中段分別定有明文。次按土地所有人建築房屋非因故
    意或重大過失逾越地界者，鄰地所有人如知其越界而不即提
    出異議，不得請求移去或變更其房屋，民法第796 條第1 項
    前段定有明文。經查：
　⒈被上訴人主張上訴人長期以搭建系爭地上物之方式，無權占
    用被上訴人所有系爭爭執土地等事實，業據其提出土地登記
    謄本（見原審審訴卷第17頁）及現場照片（見原審審訴卷第
    21頁）為證，並經原審於108 年12月26日會同兩造及地政機
    關勘驗測繪屬實（見原審卷第25至35頁），並有高雄市政府
    地政局三民地政事務所製之土地複丈成果圖（即附圖）附卷
    可稽，且為上訴人所不爭執（原審卷第84頁、本院卷第59頁
    ），堪信為真實。則上訴人以地上物占用系爭爭執土地，侵
    害被上訴人之土地所有權，被上訴人依民法第767 條規定，
    請求拆除地上物，自屬有據。
  ⒉上訴人雖抗辯其搭建系爭地上物時，不知有逾越地界情形，
    又被上訴人已知其搭建Ａ部分建物越界，卻不即時提出異議
    ，遲至108 年7 月15日始提起本件訴訟，依民法第796 條第
    1 項前段規定，不得請求移去或拆除云云，並以被上訴人所
    提出之98年9月Google街景圖，佐證其早已知悉上訴人搭建
    情形為據（見原審卷第95頁、本院卷第256頁）。惟查，上
    訴人為123 地號土地所有權人，123 地號土地面積僅66平方
    公尺，有該土地謄本附卷可稽（見原審審訴卷第63頁），又
    上訴人自承興建系爭建物時，並未依法申請建造執照及使用
    執照，亦未辦理保存登記等情（見原審卷第95頁），足見系
    爭建物係違章建物；再據高雄市政府工務局110年7月5日高
    市工務隊字第110703860000號函覆本院稱：系爭建物經閲地
    籍資料庫原有二層加強磚造建築物，建築完成日為47年12月
    16日，嗣於98年間原建物拆除重建，經民眾檢舉，本局先後
    於98年12月18日、100年1月31日以處理新違章建築處分書依
    法查處，並檢附上開處分供參，且上開處分書亦載明被處分
    人（即上訴人）於建造建物（含系爭地上物），未經該局審
    查許可並發給執照，擅自建造，為不能補辦手續之實質違章
    建築，依法應強制拆除等情（見本院卷第197、199、200頁
    ），益見上訴人自始知悉興建之系爭建物為違章建築，且迄
    未自行拆除。復由上訴人逾越地界所占用如附圖所示土地面
    積高達31.08 平方公尺，已近其所有123 地號土地之一半，
    占用系爭土地之最寬（深）處（由東往西方向），高達土地
    寬度（深度）約17分之13（即系爭土地寬度之一半以上）乙
    節，亦為兩造所不爭執（見原審審訴卷第112 頁），足徵上
    訴人占用土地面積甚鉅、寬度亦廣，客觀上已使被上訴人難
    以利用系爭土地，自難認上訴人為善意且無重大過失之人，
    自無適用民法第796 條第1 項前段規定之餘地。又被上訴人
    主張其於107年11月間辦理鑑界後始悉上訴人逾越地界，旋
    即發函通知上訴人處理等情，已提出鑑界之土地複丈成果圖
    、被上訴人107 年12月11日函文為證（見原審卷第119、121
    頁），佐以被上訴人並未實際使用系爭土地乙節，有現場照
    片（原審審訴卷第21頁）足憑，則被上訴人主張其於107 年
    11月間始悉逾越地界等情，自非無據；況上訴人於本院準備
    程序時，對此亦表示不爭執（見本院卷第59頁），則上訴人
    既不能舉證被上訴人有因巡查「知其越界」，不即提出異議
    之情事，自無民法第796 條第1 項前段規定適用或權利濫用
    之問題。是上訴人以被上訴人為說明系爭建物翻修前、後狀
    態，而前至內政部國土測繪中心之國土測繪圖資服務雲系統
    調閱98年、107年之空拍圖資料，即遽謂被上訴人理應早已
    知悉伊搭建系爭地上物，並默示同意上訴人使用云云（見本
    院卷第256頁），顯屬片面之詞，自無足採。
　⒊上訴人復辯稱：因Ａ部分建物係系爭建物之主結構範圍，拆除
    恐影響安全，又依財團法人高雄市建築師公會（下稱鑑定機
    關）鑑定估算，拆除Ａ部分建物費用為新臺幣（下同）208,1
    38元，拆除修補費為1,140,026元，二者合計1,348,164元，
    然Ａ部分建物占用系爭土地面積僅2.43坪，總價為820,319.4
    元，足見上訴人所受損害超過被上訴人行使利益云云（見本
    院卷第256頁）。惟依鑑定機關製作之鑑定報告書（鑑定案
    號：第00000000號，下稱鑑定報告）之鑑定結果：系爭建物
    經拆除占有地上建物後，尚不至於危害標的物房屋主結構；
    拆除系爭地上物費用合計為285,177元，拆除後主結構梁柱
    支應力並不至於造成結構體之破壞，故不考慮另加補強，僅
    估算拆除面之修補費用，合計1,140,026.00元等語（見外放
    之鑑定報告第3、4頁），上訴人對該鑑定結果亦無意見，足
    見拆除系爭地上物並不影響系爭建物之結構安全，拆除後亦
    無需補強。其次，依鑑定報告所載，系爭土地價格為每坪33
    7,580元，上訴人違建之地上物所占用系爭爭執土地價值達3
    ,173,252元（見鑑定報告第5頁)，相比上訴人拆除部分建物
    的所需費用僅為285,177元，足認被上訴人行使權利所得利
    益，遠超於上訴人所受損害。再者，系爭建物（含上開Ａ部
    分建物）本屬違章建築，應依法拆除，如前所述，並由Ａ部
    分建物及鐵皮地上物係外凸興建，横擋於系爭土地中間位置
    ，使被上訴人就整筆土地難以對外利用，所造成損害顯然不
    只有Ａ部分建物及鐵皮地上物所占用該部分土地之面積價值
    而已，則上訴人僅以拆除Ａ部分建物費用及修補費用合計1,3
    48,164元，與Ａ部分建物所占用土地面積2.43坪計算價值為8
    20,319.4元相較，辯稱上訴人所受損害超過被上訴人行使利
    益，被上訴人有權利濫用云云，顯屬無稽。
　㈡綜上，被上訴人依民法第767條規定，請求上訴人將無權占用
    之系爭地上物予以拆除，返還占用之土地，核屬有據，無權
    利濫用情事。上訴人上開所辯，均無足採。
六、綜上所述，被上訴人依民法第767 條之規定，請求上訴人應
    將系爭爭執土地上之地上物拆除，並將該部分土地返還被上
    訴人，應予准許。原審就上開應准許部分，判決上訴人敗訴
    ，並為各附條件之准、免假執行宣告，於法尚無不合，上訴
    意旨指摘原審判決不當，求予廢棄改判，為無理由，應駁回
    其上訴。兩造其餘攻防暨訴訟資料，經審酌後，認不影響判
    決結果，爰不逐一論述，附此敘明。
七、據上論結，本件上訴為無理由，依民事訴訟法第449 條第1
    項、第78條，判決如主文。
中　　華　　民　　國　　111 　年　　4 　　月　　20　　日
                            民事第二庭
                                審判長法  官  許明進
                                      法  官  何佩陵
                                      法　官　楊淑珍
以上正本證明與原本無異。
如對本判決上訴，須於判決送達後20日內向本院提出上訴狀，其
未表明上訴理由者，應於上訴後20日內向本院提出上訴理由書（
均須按他造當事人之人數附繕本）。上訴時應提出委任律師或具
有律師資格之人之委任狀，並依附註條文規定辦理。如委任律師
提起上訴者，應一併繳納上訴審裁判費。
中　　華　　民　　國　　111 　年　　4 　　月　　20　　日
                                      書記官  李宜錚
　　　　　　　　　　　　　　　　　　　　　
附註：民事訴訟法第466 條之1 ：對於第二審判決上訴，上訴人
應委任律師為訴訟代理人，但上訴人或其法定代理人具有律師資
格者，不在此限。上訴人之配偶、三親等內之血親、二親等內之
姻親，或上訴人為法人、中央或地方機關時，其所屬專任人員具
有律師資格並經法院認適當者，亦得為第三審訴訟代理人。第1 
項但書及第2 項情形，應於提起上訴或委任時釋明之。